【裁判字號】    98,再,54
【裁判日期】    990520
【裁判案由】    返還借款等
【裁判全文】
臺灣高等法院民事判決                    98年度再字第54號
再審原告      甲○
再審被告      吉貝坊有限公司
兼法定代理人  乙○○
上列當事人間請求返還借款等事件，再審原告對於中華民國98年
4月7日本院97年度重上更(一)字第138號確定判決，提起再審之訴
，本院判決如下：
    主  文
再審之訴駁回。
再審訴訟費用由再審原告負擔。
    事實及理由
壹、程序方面：
    本件再審原告於民國（下同）98年7月23日收受最高法院98
    年度台上字第1211號民事裁定，有送達證書1份附卷可考（
    見最高法院上開卷第44頁），依民事訴訟法第500條第1、2
    項之規定，再審期間自送達時起算，即自98年7月23日起算
    30日，故再審原告於98年8月21日提起本件再審之訴（見本
    院再審卷第1頁之再審起訴狀），並未逾30日不變期間，合
    先敘明。
貳、實體方面：
一、本件再審原告主張本院97年度重上更(一)字第138號確定判決
    （下稱原確定判決）有下列再審事由：
    (一)伊訴請再審被告乙○○〈與另一再審被告吉貝坊有限公司
      （下稱吉貝坊公司）合稱再審被告，若單指其中1人，則
      逕稱其名（或公司名稱）〉給付新台幣126萬6,000元（經
      以4.22匯率換算為人民幣30萬元）部分，有民事訴訟法第
      496條第1項第1款適用法規顯有錯誤及第13款當事人發現
      未經斟酌證物之再審事由：
      1.有民事訴訟法第496條第1項第1款之再審事由部分：
        (1)原確定判決所引用伊於91年10月24日致證人王耀崇之
          電子郵件內有「…但那30萬人民幣是公司私底下向我
          借的…」之內容，實與本件兩造爭執之借款金額無關
          ，惟原確定判決據以認定伊請求乙○○給付之人民幣
          30萬元部分，係為訴外人大陸吉頌國際貿易有限公司
          （下稱大陸吉頌公司）對於伊之借款。原確定判決未
          依證據認定事實，其適用法規顯有錯誤，致顯有影響
          於判決。
        (2)又前述之電子郵件內容，是否指涉兩造爭執之人民幣
          30萬元之法律關係，若不明確時，審判長有闡明之義
          務，但原確定判決並未就該電子郵件之內容詢問伊之
          意見，即以前述之電子郵件，據為對伊不利認定之基
          礎。原確定判決係消極不適用民事訴訟法第199條規
          定，依司法院大法官會議釋字（下稱大法官會議釋字
          ）第177號解釋意旨，亦屬適用法規顯有錯誤。
        (3)因伊投資大陸吉頌公司之資金，均匯入吉貝坊公司之
          帳戶內，實無必要透過乙○○之上海帳戶，故證人王
          耀崇於原確定判決原審審理時證稱：「吉頌公司在大
          陸成立之前，有經過股東會決議，成立了二個帳戶（
          就是我個人及被告乙○○的個人帳戶），供大陸吉頌
          公司的帳戶使用」等語，顯然不合於常情，且其證據
          價值甚為薄弱，原確定判決竟採認證人王耀崇之證詞
          ，對伊為不利之認定，有應予調查之證據未予調查之
          違法，嚴重違反論理及經驗法則，亦與民事訴訟程序
          所採之辯論主義及舉證責任分配之法則有違。
        (4)乙○○抗辯其設於中國銀行虹橋支行之帳戶，係專門
          作為大陸吉頌公司帳戶使用之事實，依民事訴訟法第
          277條規定，應由乙○○就此部分事實負舉證之責，
          惟乙○○並未就此部分事實舉證，原確定判決即以伊
          單純匯款至該帳戶之事實，認定大陸吉頌公司已取得
          該匯款所有權，實已違反論理法則。
        (5)乙○○雖抗辯系爭30萬元人民幣係大陸吉頌公司與再
          審原告間之借款，然並未抗辯係基於與大陸吉頌公司
          間之金錢寄託契約之法律關係而受領上開款項，惟原
          確定判決卻逕依職權認定，實已逾辯論主義之限制，
          與最高法院60年台上字第2085號判例（再審原告雖另
          提出最高法院71年度2808號判例，惟因該判例業經最
          高法院90年3月20日、90年度第三次民事庭會議決議
          不再援用，故不再贅述）有違，且此部分認定與原確
          定判決其他部分之認定有矛盾。
        (6)大陸吉頌公司之「現金存摺帳」內並無乙○○支出上
          開金額之記載，原確定判決對於伊有利之此部分證據
          未予採酌，亦未於判決中說明其理由，有判決理由不
          備之違法。
      2.有民事訴訟法第496條第1項第13款之再審事由部分：
        兩造爭執之上開事實，有訴外人廖淑宜及王耀崇可為證
        人，此為事實審言詞辯論終結前既已存在，然因原確定
        判決未盡闡明義務，致伊未及提出，因而有未及斟酌之
        證物。
    (二)伊訴請乙○○返還美金10萬元部分，有民事訴訟法第496
      條第1項第1款適用法規顯有錯誤之再審事由：
      1.原確定判決認上開美金10萬元，係伊應乙○○基於大陸
        吉頌公司執行董事兼總經理之要求，與該公司達成再投
        資金額之協議，惟乙○○於原確定判決中係抗辯上開10
        萬元美金，係伊（再審原告）用以支付大陸吉頌公司之
        貨款，顯然就上開款項是否作為伊再投資之用等契約必
        要之點，並未達成合意。原確定判決違反民法第153條
        規定，亦與論理法則有違。
      2.無論上開美金10萬元係用於支付貨款或為伊對大陸吉頌
        公司之投資，均應記載於「吉頌公司現金存摺帳」內，
        惟查其內並未登記此筆款項，亦未登入大陸吉頌公司之
        帳目，足見該筆款項並非貨款或投資，而是乙○○基於
        消費借貸之法律關係向伊借支。原確定判決未說明未曾
        審酌前述證據之理由，有判決不備理由之違法情事。
      3.伊前於乙○○涉嫌背信刑事案件〈台灣台北地方法院（
        下稱台北地院）92年度易字第2429號〉審理時，雖曾證
        稱：「乙○○提出的貨款明細貨款五百多萬，我付過十
        萬美金、一萬美金、一百萬台幣合計四百多萬元，其他
        應該其他股東平分」等語，係遭乙○○及其配偶即原確
        定判決原審共同被告謝仙玫（下稱原審共同被告謝仙玫
        ）提供虛偽資料之誤導，所言亦僅在還原乙○○向伊借
        款之說詞，惟原確定判決以伊前開陳述為據，認此10萬
        元美金係伊對大陸吉頌公司之增資款，復未說明就對伊
        有利證據不採之理由，係消極不適用法規，依大法官會
        議釋字第177號解釋，亦屬適用法規顯有錯誤。
    (三)伊訴請乙○○交付美金1萬元部分，有民事訴訟法第496條
      第1項第1款適用法規顯有錯誤之再審事由：
      1.伊雖於91年10月8日之「現金支出傳票」中記載系爭1萬
        元美金係用以支付Diego之佣金。惟就乙○○抗辯上開
        款項係大陸吉頌公司對伊（即再審原告）之借款，原確
        定判決應予闡明，並命乙○○提出相關事證證明，惟原
        確定判決均未為之，即行認定上開之事實，有違舉證責
        任分配之法則，且未符論理法則，依大法官會議釋字第
        177號解釋，亦屬適用法規顯有錯誤。
      2.原確定判決以證人王耀崇親自簽名確認之GIADA-China
        應付貨款帳、GIADA-China應付貨款帳明細帳、GIADA-
        China應付費用帳，以及伊前於乙○○涉嫌背信刑事案
        件（台北地院92年度易字第2429號）審理時，證稱：「
        乙○○提出的貨款明細貨款五百多萬，我付過十萬美金
        、一萬美金、一百萬台幣合計四百多萬元，其他應該其
        他股東平分」等語，據為伊不利之認定。因乙○○於其
        背信之刑事案件中，已自承該款項係用以抵付其自己之
        欠款；且前開應付貨款帳、應付貨款帳明細帳、應付費
        用帳均經原確定判決更審前之判決認定為虛偽；另「吉
        頌公司現金存摺帳」亦未發現有此支出之記載。原確定
        判決無視於上開情形，竟依前開帳冊及伊於刑事案件中
        之證述，逕為不利伊之認定，於判決中亦未說明採此虛
        偽帳冊之理由，已違反證據法則且理由不備。
    (四)伊訴請吉貝坊公司給付100萬元部分，有民事訴訟法第496
      條第1項第1款適用法規顯有錯誤之再審事由：
      1.本件原確定判決認大陸吉頌公司有積欠吉貝坊公司代墊
        款367萬7,339元之事實，故伊於簽立切結書同日交付原
        審共同被告謝仙玫100萬元，以清償吉頌公司積欠吉貝
        坊公司墊付貨款之債務，吉貝坊公司受領上訴人所交付
        之100萬元，非無法律上原因，即無不當得利之情事。
      2.惟由相關之證據顯示，吉貝坊公司並未曾為大陸吉頌公
        司代墊貨款。而乙○○及原審共同被告謝仙玫於91年10
        月24日提出之「吉頌公司應付貨款帳」內容不實，則原
        確定判決不得以該不實之證據資料，作為本件判決之基
        礎，若欲以採用前開證據資料，亦應敘明理由。原確定
        判決除違反證據法則外，復有判決理由不備之違法情事
        。
    (五)爰依民事訴訟法第496條第1項第1款及第13款之規定，提
      起本件再審之訴。並再審聲明為：(1)原確定判決，及第一
      審判決不利於再審原告除確定部分外均廢棄；(2)前項廢棄
      之部分，乙○○應再給付再審原告新台幣126萬6,000元及
      美金11萬元，及自94年5月11日起，至清償日止，按年息
      百分之5計算之利息；(3)第(1)項廢棄之部分，吉貝坊公司
      應再給付再審原告新台幣100萬元，及自94年5月11日起，
      至清償日止，按年息百分之5計算之利息；(4)第(2)項、第
      (3)項之請求，願供擔保，請准宣告假執行。
二、本件未行言詞辯論，無再審被告之聲明及陳述可供記載。
三、按民事訴訟法第496條第1項第1款所謂適用法規顯有錯誤者
    ，係指確定裁判所適用之法規顯然不合於法律規定，或與司
    法院現尚有效及大法官會議之解釋，或最高法院尚有效之判
    例顯然違反者，或消極的不適用法規，顯然影響判決者而言
    （大法官會議釋字第177號號解釋、最高法院57年台上字第
    1091號、60年台再字第170號判例意旨參照）；至原確定判
    決認定事實、舉證責任之分配及證據取捨之當否，為事實審
    法院職權行使之範圍，非適用法規顯有錯誤可比（最高法院
    95年度台上字第2268號裁定意旨參照）；次按民事訴訟法第
    496條第1項第13款所謂當事人發見未經斟酌之證物，係指前
    訴訟程序事實審之言詞辯論終結前已存在之證物，因當事人
    不知有此，致未經斟酌，現始知；或雖知有此證物而不能使
    用，現始得使用者而言，惟上開規定所謂證物，並不包含證
    人在內（最高法院32年上字第1247號、23年上字第2951號、
    29年上字第696號判例意旨參照）。另按適用法律，係法官
    之職責，不受當事人所主張法律見解之拘束，因此，辯論主
    義之範圍僅為判決基礎之事實及其所憑之證據，而不及於法
    律之適用（最高法院97年度台上字第1155號判決意旨參照）
    。
四、本件再審原告主張原確定判決有民事訴訟法第496條第1項第
    1款適用法規顯有錯誤及第13款當事人發現未經斟酌證物之
    再審事由云云。惟查：
    (一)再審原告主張訴請乙○○給付新台幣126萬6,000元（經以
      4.22匯率換算為人民幣30萬元），原確定判決有民事訴訟
      法第496條第1項第1款及第13款之再審事由部分：
      1.原確定判決就此部分，係以證人王耀崇於原審證述大陸
        吉頌公司帳戶設立情形，以及系爭款項係為籌備大陸吉
        頌公司之用，由公司股東團向再審原告借錢，僅是借乙
        ○○之帳戶匯款；並以上訴人於91年10月24日致證人王
        耀崇之電子郵件等，認再審原告所匯人民幣30萬元至乙
        ○○之帳戶，但消費借貸契約係存在於再審原告與大陸
        吉頌公司之間；以及依證人王耀崇證述：「吉頌公司在
        大陸成立之前，有經過股東會的決議，成立了二個帳戶
       （就是我個人及被告乙○○的個人帳戶）供大陸吉頌公
        司的帳戶使用」等語之客觀事實，而認大陸吉頌公司與
        乙○○另成立金錢寄託契約，是以乙○○帳戶受領再審
        原告所匯入之人民幣30萬元，即難認無法律上之原因，
        且因乙○○基於金錢寄託契約，對於大陸吉頌公司負有
        返還寄託物之義務，故認再審原告基於不當得利返還請
        求權之法律關係，請求乙○○返還上開款項，於法亦非
        有據等情（見本院再審卷第50頁至第51頁）。
      2.本件再審原告雖主張其於91年10月24日致證人王耀崇之
        電子郵件內容，與兩造爭執之款項無關；證人王耀崇之
        證詞不可採信；原確定判決未命乙○○就其設於中國銀
        行虹橋支行之帳戶，係專門作為大陸吉頌公司帳戶使用
        之事實舉證；以及大陸吉頌公司之「現金存摺帳」內並
        無乙○○支出上開金額之記載，原確定判決對於此部分
        證據未予採酌，亦未於判決中說明其理由等節，均屬原
        確定判決認定事實與證據取捨之範疇，原確定判決並無
        再審原告主張之消極不適用民事訴訟法第199條、違反
        同法第277條規定之再審事由。
      3.另原確定判決斟酌證人王耀崇之證言等客觀事實，認大
        陸吉頌公司與乙○○間另成立金錢寄託契約之法律關係
        乙節，核屬原確定判決就上開客觀事實所為之法律適用
        ，且揆諸前開說明，適用法律，係法官之職責，不受當
        事人所主張法律見解之拘束，故辯論主義之範圍僅為判
        決基礎之事實及其所憑之證據，而不及於法律之適用，
        故原確定判決亦無違背最高法院60年台上字第2085號判
        例之再審事由。
      4.至再審原告主張原確定判決有民事訴訟法第496條第1項
        第13款當事人發現未經斟酌證物之再審事由乙節。因上
        開規定所謂證物，並不包含證人在內，已如前述；且證
        人王耀崇已於原確定判決原審審理時到庭證述綦詳，故
        再審原告主張原確定判決有民事訴訟法第496條第1項第
        13款規定之再審事由云云，即非可採。
    (二)再審原告主張訴請乙○○返還美金10萬元，原確定判決有
      民事訴訟法第496條第1項第1款之再審事由部分：
      1.原確定判決就此部分，係以再審原告於乙○○涉嫌背信
        刑事案件（台北地院92年度易字第2429號）審理時，再
        審原告證稱：「乙○○提出的貨款明細貨款五百多萬，
        我付過十萬美金、一萬美金、一百萬台幣合計四百多萬
        元，其他應該其他股東平分」等語；再參酌再審原告致
        乙○○之電子郵件，以及再審原告於原確定判決審理時
        陳稱：「十萬美金也是他（即乙○○）開口的，稱公司
        需要增資，驗資二十萬美金由我湊十三萬美金，他們各
        湊三萬五千元美金，後來他又稱公司需要付貨款，公司
        沒有錢，是不是可以把十萬元留下來作增資款，所以我
        就將錢留下來了，…」等語（見原確定判決卷第65頁正
        面及反面）。因而綜合上開事證，認充其量僅能證明再
        審原告應乙○○基於大陸吉頌公司執行董事兼總經理之
        要求，與大陸吉頌公司達成再投資美金10萬元之協議，
        由乙○○以之支付大陸吉頌公司之貨款，自不得以此認
        乙○○有與再審原告就10萬元美金，達成消費借貸之意
        思表示，故再審原告基於消費借貸之法律關係，請求乙
        ○○返還10萬元美金之本息，於法亦屬無據等情（見本
        院再審卷第51頁至第52頁）。
      2.本件再審原告雖主張伊與乙○○就系爭款項作為再投資
        之用，並未達成合意；「吉頌公司現金存摺帳」內並未
        登記此筆款項，亦未登入大陸吉頌公司之帳目，足見該
        筆款項並非貨款或投資，而是乙○○基於消費借貸之法
        律關係向伊借支；以及伊於乙○○涉嫌背信刑事案件（
        台北地院92年度易字第2429號）審理之證述，係遭乙○
        ○及原審共同被告謝仙玫提供虛偽資料之誤導，而原確
        定判決對於有利於伊之證據未予採酌，亦未於判決中說
        明其理由等節，均屬原確定判決認定事實與證據取捨之
        範疇，原確定判決並無再審原告主張之消極不適用法規
        及違反民法第153條規定之再審事由。
    (三)再審原告主張訴請乙○○交付美金1萬元，原確定判決有
      民事訴訟法第496條第1項第1款之再審事由部分：
      1.原確定判決就此部分，係以再審原告交付上開款項，係
        為大陸吉頌公司墊付義大利代理商Diego公司佣金及其
        他應付款之用，由大陸吉頌公司執行董事兼總經理乙○
        ○簽收之事實，有現金支出傳票在卷足稽，因而認消費
        借貸契約，係成立於再審原告與大陸吉頌公司之間，依
        民法第474條第1項之規定，再審原告交付美金1萬元予
        大陸吉頌公司執行董事兼總經理即乙○○，其所有權已
        移轉予大陸吉頌公司，為大陸吉頌公司所有；並再審酌
        再審原告、證人王耀崇於乙○○涉嫌背信刑事案件（台
        北地院92年度易字第2429號）審理之證述，以及嗣後乙
        ○○涉嫌之侵占、背信等上開刑事案件，均經台北地院
        、本院刑事庭判決無罪等，認再審原告交付之上開款項
        ，既已移轉所有權予大陸吉頌公司，乙○○至遲於91年
        10月10日已獲執行董事兼副總經理王耀崇同意，轉為清
        償吉貝坊公司代墊大陸吉頌公司之貨款，減少大陸吉頌
        公司對於吉貝坊公司之債務，自不得以乙○○未依再審
        原告所指定之用途使用，即認有損大陸吉頌公司、或再
        審原告之財產或利益；且再審酌大陸吉頌公司於91年10
        月5日召開股東會議決議之內容，認乙○○將上開款項
        用以清償吉貝坊公司代墊大陸吉頌公司之貨款，符合大
        陸吉頌公司股東會議之意旨；且乙○○亦不因之而受有
        任何財產上之利益，故再審原告基於金錢借貸返還請求
        權、不當得利返還請求權之法律關係，請求乙○○返還
        美金1萬元本息，自屬無據等情（見本院再審卷第52頁
        至第54頁）。
      2.本件再審原告雖主張原確定判決認定上開款項係大陸吉
        頌公司對伊之借款有誤；以及乙○○於其背信之刑事案
        件中，已自承該款項係用以抵付其自己之欠款；且前開
        應付貨款帳、應付貨款帳明細帳、應付費用帳均經原確
        定判決更審前之判決認定為虛偽，而「吉頌公司現金存
        摺帳」亦未發現有此支出之記載等節，均屬原確定判決
        認定事實與證據取捨之範疇，原確定判決並無再審原告
        主張之適用法規顯有錯誤之再審事由。
    (四)再審原告主張訴請吉貝坊公司給付新台幣100萬元，原確
      定判決有民事訴訟法第496條第1項第1款之再審事由部分
      ：
      1.原確定判決就此部分，係以乙○○、吉貝坊公司及其負
        責人即原審共同被告謝仙玫，與大陸吉頌公司及其負責
        人即訴外人王耀崇、訴外人黃福瑞及再審原告等人，於
        91年10月29日對於原審共同被告謝仙玫所提出之GIADA
        -CHINA應付貨款帳明細，簽立切結書，並經證人王耀崇
        於乙○○涉嫌背信之刑事案件（台北地院92年度易字第
        2429號）審理時證述，認由上開切結書，堪認大陸吉頌
        公司確有積欠吉貝坊公司代墊款新台幣367萬7,339元；
        且再斟酌再審原告於吉貝坊公司負責人即原審共同被告
        謝仙玫涉嫌背信等刑事案件（台北地院92年度易字第24
        29號）審理之證述；以及吉貝坊公司負責人即原審共同
        被告謝仙玫上開刑事案件亦經台北地院、本院刑事庭判
        決無罪確定等，進而認定再審原告於簽立切結書同日交
        付予原審共同被告謝仙玫新台幣100萬元，係用以清償
        大陸吉頌公司積欠吉貝坊公司墊付貨款之債務，吉貝坊
        公司受領再審原告所交付之新台幣100萬元，即非無法
        律上原因，自無不當得利情事，再審原告基於不當得利
        返還請求權之法律關係，請求吉貝坊公司應返還新台幣
        100萬元本息，於法尚有未合，不應准許等情（見本院
        再審卷第54頁、第55頁）。
      2.本件再審原告雖主張吉貝坊公司未曾為大陸吉頌公司代
        墊貨款；以及乙○○與原審共同被告謝仙玫於91年10月
        24日提出之「吉頌公司應付貨款帳」內容不實，原確定
        判決不得以該不實之證據資料，作為本件判決之基礎等
        節，均屬原確定判決認定事實與證據取捨之範疇，原確
        定判決並無再審原告主張之適用法規顯有錯誤之再審事
        由。
五、綜上，原確定判決並無適用法規顯有錯誤及當事人發現未經
    斟酌證物之情形。是再審原告所提起本件再審之訴為顯無再
    審理由，爰不經言詞辯論，以判決駁回之。
六、據上論結，本件再審之訴為顯無理由，依民事訴訟法第502
    條第2項、第78條，判決如主文。
中    華    民    國    99    年    5     月    20    日
                    民事第十六庭
                        審判長法  官  王聖惠
                              法  官  呂淑玲
                              法  官  邱瑞祥
正本係照原本作成。
再審原告如不服本判決，應於收受送達後20日內向本院提出上訴
書狀，其未表明上訴理由者，應於提出上訴後20日內向本院補提
理由書狀（均須按他造當事人之人數附繕本）上訴時應提出委任
律師或具有律師資格之人之委任狀；委任有律師資格者，另應附
具律師資格證書及釋明委任人與受任人有民事訴訟法第466條之1
第1項但書或第2項（詳附註）所定關係之釋明文書影本。
中    華    民    國    99    年    5     月    21    日
                              書記官  明祖星
附註：
民事訴訟法第466條之1（第1項、第2項）：
對於第二審判決上訴，上訴人應委任律師為訴訟代理人。但上訴
人或其他法定代理人具有律師資格者，不在此限。
上訴人之配偶、三親等內之血親、二親等內之姻親，或上訴人為
法人、中央或地方機關時，其所屬專任人員具有律師資格並經法
院認為適當者，亦得為第三審訴訟代理人。

司法院資訊處製作；財團法人民間司法改革基金會備份。
